【裁判字號】    99,易,1969
【裁判日期】    991206
【裁判案由】    恐嚇取財
【裁判全文】
臺灣高雄地方法院刑事判決              99年度易字第1969號
公   訴   人  臺灣高雄地方法院檢察署檢察官
被        告  林正明
輔   佐   人
(即被告之弟)  林清安
上列被告因恐嚇取財案件，經檢察官提起公訴（99年度偵字第20
381 號），本院判決如下：
    主  文
林正明幫助犯恐嚇取財罪，處有期徒刑肆月，如易科罰金，以新
臺幣壹仟元折算壹日。緩刑貳年。
    事  實
一、林正明預見將其申辦之行動電話門號預付卡提供他人使用，
    可能遭不法集團成員作為犯罪工具，因而幫助他人遂行恐嚇
    取財犯罪，惟認未必如此，基於縱使如此亦無所謂而不違其
    本意之幫助恐嚇取財之未必故意，於民國99年1 月1 日，在
    高雄市○○○路家樂福量販店，將其所申辦之0000000000號
    行動電話門號預付卡，交予不認識之2 名不詳姓名成年男子
    使用。該2 名不詳姓名成年男子即於99年1 月27日中午12時
    45分許，先以電話（號碼不詳）向蔡錦村恫稱：渠等已捕獲
    蔡錦村所飼之鴿子1 隻，並要求林正明匯款新臺幣（下同）
    3,160 元始得贖回等語，繼於同日下午1 時2 分許，另使用
    林正明所提供之上開預付卡，傳送簡訊通知蔡錦村將贖款匯
    入高雄市左營南站郵局之指定帳戶（戶名：謝東賢〈由本院
    另行審理中〉、帳號：00000000000000號），致蔡錦村心生
    畏懼，而於同日下午1 時31分許，如數匯款至上開指定帳戶
    ，旋遭提領一空。嗣因蔡錦村匯款後，苦候鴿子飛返無果，
    報警處理而循線查獲。
二、案經臺南縣警察局永康分局報告臺灣臺南地方法院檢察署檢
    察官呈請臺灣高等法院檢察署檢察長核轉臺灣高雄地方法院
    檢察署檢察官偵查起訴。
    理  由
一、本判決所引用據以認定事實之各項證據，其中關於傳聞證據
    部分，除符合刑事訴訟法第159 條之1 至之4 或其他傳聞例
    外之規定，本有證據能力外，其餘均經檢察官、被告林正明
    、輔佐人即被告之弟林清安於審理中同意作為證據（見本院
    99年審易字第3498號卷〈下稱審易卷〉第25頁）。本院審酌
    各該證據作成情況，並無違法不當取證或顯有不可信之情形
    ，認作為證據均屬適當，依刑事訴訟法第159 條之5 之規定
    ，均有證據能力，合先敘明。
二、訊據被告林正明矢口否認有何幫助恐嚇取財犯行，辯稱：伊
    不知道為何兩名不詳姓名之成年男子要帶伊去辦上開行動電
    話門號預付卡云云。輔佐人則稱：被告曾於高處摔落，以致
    腦部受傷，不能判斷事理，係因遭人利用而申辦上開預付卡
    等語。經查：
  (一)被告於前揭時地，親自申辦上開行動電話門號預付卡，並交
    予2 名不詳姓名成年男子使用等情，業據被告自承不諱（見
    臺南縣警察局永康分局偵查卷〈下稱警卷〉第5-6 頁、臺灣
    高雄地方法院檢察署99年度偵字第20381 號卷〈下稱偵卷〉
    第8-9 頁、本院審易卷第21-22 頁、本院99年度易字第1969
    號卷〈下稱易字卷〉第28、50頁），並有行動電話門號申請
    書在卷可稽（見本院易字卷第38-41 頁）。而被害人蔡錦村
    遭不詳成年男子利用上開門號預付卡，以上開擄鴿勒贖方式
    ，恐嚇被害人匯款3,160 元至指定帳戶，旋遭提領一空等情
    ，業據被害人於警詢中指訴綦詳（見警卷第8-9 頁），並有
    通聯調閱查詢單、郵政國內匯款執據、交易明細表、通報警
    示帳戶簡便格式表、金融機構聯防機制通報單、反詐騙諮詢
    專線紀錄表在卷可稽（見警卷第17、70、10-11 、163-166
    頁）。足認被告交予上開不詳姓名成年男子使用之預付卡，
    確已淪為恐嚇取財之犯罪工具甚明。
  (二)衡諸社會常情，一般人申辦行動電話門號係供個人聯絡之用
    ，具有專屬性，除非至親好友，殊少以自己名義申辦門號而
    專供他人使用，更無提供不認識之人使用之理。且一般民眾
    均得以自己名義向電信業者申辦行動電話門號，無特殊限制
    ，對於不以自己名義申請門號，反以其他途徑徵求他人申辦
    之門號，應可預見係為掩飾使用者之真實身分，而從事犯罪
    行為。參以不法集團經常大量收購他人名義之行動電話門號
    ，用以遂行電話詐欺或恐嚇取財等犯罪，並規避查緝，此等
    案件屢經媒體廣為報導，已為社會一般生活之常識。被告雖
    罹有器質性腦症候群，領有身心障礙手冊（見本院審訴卷第
    33、36頁），惟依其於偵查中供稱：伊不知該2 名不詳姓名
    成年男子為何不自己辦門號，他們就是要SIM 卡就對了，伊
    沒有問他們辦門號的用途，伊聽過新聞報導有不法集團收購
    門號用於犯罪的事情，也知道將SIM 卡交給不認識的人使用
    ，是不符合常理等語（見偵卷第9 頁）；其於本院審理中亦
    供稱：伊知道在申請書上面簽名就是要辦門號，也知道外面
    壞人很多，不法集團很猖獗。他們兩人來找伊，說要辦什麼
    門號，伊就跟他們去，伊知道是去辦門號等語（見本院審訴
    卷第21-22 頁、易字卷第28、50頁），足見被告對其將預付
    卡交予不認識之不詳姓名成年男子使用，可能遭利用為遂行
    恐嚇取財之犯罪工具，而對於犯罪施以助力，非無預見，仍
    將預付卡交付，主觀上顯有縱使所交付之預付卡遭利用為恐
    嚇取財之犯罪工具，亦不違其本意之幫助恐嚇取財未必犯意
    。且其行為時之精神及心智狀態，亦無不能辨識其行為違法
    或欠缺依其辨識而行為之能力，或辨識能力顯著減低情形。
  (三)綜上所述，本件事證明確，被告上開犯行，已堪認定，應予
    依法論科。
三、按刑法上之幫助犯，係對於犯罪與正犯有共同之認識，而以
    幫助之意思，對於正犯資以助力，而未參與實施犯罪之行為
    者而言（最高法院88年度臺上字第1270號判決意旨參照）。
    如未參與實施犯罪構成要件之行為，且係出於幫助之意思提
    供助力，即屬幫助犯。次按而對於構成犯罪之事實，明知並
    有意使其發生者，為直接故意；對於構成犯罪之事實，預見
    其發生而其發生並不違背其本意者，則為間接故意（未必故
    意），二者雖均為犯罪之責任條件，但其態樣並不相同，故
    刑法第13條第1 項、第2 項分別予以規定區分，凡認識犯罪
    事實，並希望其發生者為直接故意；僅有認識，無此希望，
    但其發生亦不違背其本意者，則屬間接故意（最高法院88年
    度臺上字第4021號判決意旨參照）。本件被告主觀上預見將
    預付卡交予不認識之人使用，可能遭利用為恐嚇取財之犯罪
    工具，惟認未必如此，仍將預付卡交付，顯有縱使因而幫助
    正犯遂行恐嚇取財犯行，亦無所謂而不違其本意之幫助恐嚇
    取財之未必故意，所交付之預付卡果遭用為恐嚇取財之犯罪
    工具，因而對於正犯遂行恐嚇取財之犯行，資以助力，自屬
    幫助犯。核被告所為，係犯刑法第30條第1 項、第346 條第
    1 項之幫助恐嚇取財罪，爰依同法第30條第2 項之規定，按
    正犯之刑減輕之。
四、本院審酌被告提供預付卡予陌生人使用，因而幫助他人恐嚇
    取財，使偵查機關難以追查正犯，並增加被害人求償之困難
    ，本不宜輕縱；衡以其無前科，有臺灣高等法院被告前案紀
    錄表在卷可按（見本院易字卷第57頁），素行尚可，被害人
    受恐嚇所支付之金額非鉅，情節尚屬輕微，被告教育程度為
    高職畢業，因外傷而罹有器質性腦症候群，中度精神障礙，
    從事資源回收，並依賴親戚接濟維生，經濟狀況貧困，業據
    輔佐人陳明在卷（見本院審易卷第23頁），並有基本資料表
    、身心障礙手冊、高雄市立凱旋醫院回函暨病歷在卷可參（
    見警卷第4 頁、本院審易卷第33、36-57 頁），而被害人亦
    寬大表示因同情被告身心及經濟狀況特殊，願意和解並不予
    求償等語（見本院易字卷第50頁），及被告之犯罪手段、犯
    罪後態度等一切情狀，量處如主文所示之刑，並諭知如主文
    所示之易科罰金折算標準。
五、末查，被告未曾因故意犯罪受有期徒刑以上刑之宣告，業如
    前述。其因一時失慮，致犯本罪，惟幫助犯之罪質非重，且
    被告前因外傷罹有上開腦部疾病及精神障礙，恐難適應短期
    自由刑之處遇，而被害人已於審理中表明寬恕被告，輔佐人
    亦承諾將代管被告所有證件，隨時注意被告狀況，以防再犯
    （見本院易字卷第50頁）。被告經此偵查、審判及科刑判決
    之教訓後，當能知所警惕，應無再犯之虞，本院認其所宣告
    之刑，以暫不執行為適當，爰併予宣告緩刑2 年。另斟酌其
    身心及經濟情況，不另命其為刑事訴訟法第74條第2 項各款
    所列之事項。
六、至同案被告謝東賢經合法傳喚而未到庭，所涉幫助恐嚇取財
    部分，俟其到案後另行審結，附此敘明。
據上論斷，應依刑事訴訟法第299 條第1 項前段，刑法第30條、
第346 條第1 項、第41條第1 項前段、第74條第1 項第1 款，刑
法施行法第1 條之1 ，判決如主文。
本案經檢察官鄭珮琪到庭執行職務。
中    華    民    國    99    年    12    月    6     日
                  刑事第十六庭  審判長法  官  曾逸誠
                                      法  官  洪榮家
                                      法  官  林柏壽
以上正本係照原本作成。
如不服本判決應於收受判決後10日內向本院提出上訴書狀，並應
敘述具體理由。其未敘述上訴理由者，應於上訴期間屆滿後20日
內向本院補提理由書（均須按他造當事人之人數附繕本）「切勿
逕送上級法院」。
中    華    民    國    99    年    12    月    6     日
                                      書記官  洪嘉慧
附錄本案論罪科刑法條：
刑法第30條（幫助犯及其處罰）
幫助他人實行犯罪行為者，為幫助犯。雖他人不知幫助之情者，
亦同。
幫助犯之處罰，得按正犯之刑減輕之。
刑法第346 條第1 項（恐嚇取財罪）
意圖為自己或第三人不法之所有，以恐嚇使人將本人或第三人之
物交付者，處6 月以上5 年以下有期徒刑，得併科1 千元以下罰
金。

司法院資訊處製作；財團法人民間司法改革基金會備份。
